臺灣臺北地方法院民事判決　　　　　　　　　　　　九十三年度訴字第二六七一號
　　原　　　告　甲○○○
　　訴訟代理人　林長泉律師
　　被　　　告　台北大眾捷運股份有限公司
　　法定代理人　丁○○
　　訴訟代理人　己○○
　　　　　　　　乙○○
當事人間請求侵權行為損害賠償事件，本院於民國九十三年十月八日言詞辯論終結，
判決如下：
    主  文
原告之訴駁回。
訴訟費用由原告負擔。
    事實及理由
一原告主張：原告之配偶宋光輝（民國十六年九月十六日生），於九十一年五月五日
  ，在被告公司所經營之營運機構捷運萬隆站內，搭乘由月台往大廳上行方向之電扶
  梯時，因電扶梯鐵蓋設計不當，且捷運站內，並無明顯標誌，提醒乘客注意，且無
  站車人員場站內巡視指導老人通行，以致宋光輝為鐵蓋絆倒，身體後仰致頭部著地
  撞擊電扶梯之鐵蓋。當時原告見狀，驚恐萬分，趕緊扶起被害人，而被害人當時只
  覺頭部有點疼痛，因被告及宋光輝與人有約，而未急於至醫院檢查，即離開捷運站
  訪友，然宋光輝返家後，即常生頭疼現象，初始以為係一般感冒而服用止痛藥，詎
  於九十一年六月十六日凌晨突然劇烈頭痛，原告隨即將其送醫急救，惟延至七月二
  日凌晨過世。被告未妥善維護電扶梯及設置安全標誌以防止宋光輝為鐵蓋絆倒，被
  告違反大眾捷運法第四十一條第一項、第四十四條第一項之規定，依民法第一百八
  十四條第二項規定推定為有過失，並致宋光輝死亡，被告公司應依民法第一百八十
  四條第一項規定負損害賠償責任。何況大眾捷運法第四十六條第一項係採無過失責
  任，宋光輝既於營運機構之場站內，為鐵蓋絆倒而因傷重死亡，則被告公司應負損
  害賠償責任。依民法第一百九十二條第二項、第一百九十四條之規定，原告得向被
  告請求扶養費新台幣（下同）六十二萬八千二百五十六元、慰撫金一百零一萬五千
  七百四十四元，共計一百六十四萬四千元。並聲明：被告應給付原告一百六十四萬
  四千元及自起訴狀繕本送達翌日起至清償日止，按年息百之五計算之利息。
二被告則辯以：被告所經營之捷運系統電扶其設置符合國家標準之規定，設置並無不
  當。宋光輝所搭乘之萬隆站一號電扶梯，被告於電扶梯前之適當處所，設有明顯、
  有效之之警告標誌、安全規定及電梯位置導引以提醒乘客。被告之車站站務人員會
  不定期的巡視車站及協助旅客，惟被告僅能建議年長旅客儘量搭乘電梯，如搭乘電
  扶梯者需謹慎小心，並無法強制旅客一定要搭乘電梯。宋光輝係於九十一年五月五
  日上午八時卅五分自萬隆站月臺層搭乘一號電扶梯往上至大廳層，惟當時宋光輝係
  反面搭乘上行電扶梯（面對月臺搭乘），因背對電扶梯平臺，且經被告詢問當日清
  潔值班人員丙○○，其表示宋光輝搭乘電扶梯時因看電話簿，故未注意已到達上行
  電扶梯終點平臺以致跌倒屁股著地，而當時站長戊○○亦上前慰問，宋光輝表示僅
  係屁股有些痛，不需就醫，可知宋光輝跌倒非因被告設施不當所致。宋光輝病逝原
  因應和九十一年五月五日於捷運萬隆之跌倒之事無因果關係，被告無法據以辦理損
  害賠償。並聲明：原告之訴駁回。
三原告主張被告未妥維護電扶梯及設置安全標誌以防止原告之配偶宋光輝為捷運站之
  鐵蓋絆倒而傷重死亡，被告公司應負損害賠償責任。被告則辯以：宋光輝病逝原因
  和九十一年五月五日於捷運萬隆之跌倒之事無因果關係等語。
  (一)按當事人主張有利於己之事實者，就其事實有舉證之責任，民事訴訟法第二百七
    十七條前段定有明文。本件原告主張被告違反大眾捷運法第四十一條第一項、第
    四十四條第一項之規定，依民法第一百八十四條第二項規定推定為有過失，致宋
    光輝死亡，被告公司應依民法第一百八十四條第一項規定負損害賠償責任，又依
    大眾捷運法第四十六條第一項係採無過失責任，被告公司應負損害賠償責任。是
    以本件原告應舉證證明：(1)被告違反大眾捷運法第四十一條第一項、第四十四條
    第一項之規定，或本件符合大眾捷運法第四十六條第一項規定之情形。(2)宋光輝
    於九十一年五月五日之跌倒與被告違反前揭大眾捷運法之規定間有因果關係。(3)
    宋光輝於九十一年七月二日之死亡與其前揭跌倒有因果關係。經查：
  (二)關於本件之事實經過：
    1.原告本件到場陳述：「（請問原告九十一年五月五日宋光輝在捷運站跌倒時，
      你有在場嗎？）我當時在地下二樓的月台等宋光輝的朋友，而宋光輝搭電扶梯
      上地下一樓去找朋友，我聽到有碰的一聲，我就跑上去看，才發現他躺在電扶
      梯上面，他跌倒時我沒有看到。（宋光輝是如何跌倒，你有看到嗎？）當時我
      在地下二樓，我沒有看到。（你知道他為何會跌倒？）我不知道。（後來是如
      何處理？）我看到他時，他的頭離電扶梯較遠，腳朝向電扶梯，全身都仰躺在
      電扶梯頂端的鐵蓋上，我扶他起來，檢查他的傷勢，外表上沒有任何傷害，當
      時宋光輝說他頭暈暈的，我叫戊○○過來幫忙，他就跑過來看，他只幫我們看
      一下但沒有幫我們送醫，後來我們的朋友就過來了，我們一起離開捷運站。（
      請問你有當場要求戊○○將宋光輝送醫嗎？）我沒有要求，因為我不知道這麼
      嚴重。（宋光輝的頭是朝向前方嗎？有無向後看？）他剛上電扶梯是向前看，
      但後來有無向後看我不清楚。（宋光輝於九十一年五月五日至同年六月十六日
      間有無就醫？）沒有。但他天天喊頭的後面很痛。我只拿頭痛藥給他吃，他吃
      完就好了。後來我們事後認為是跌倒的後遺症。」依原告之陳述，可知原告與
      宋光輝原在地下二樓月台等朋友，宋光輝搭電扶梯上地下一樓去找朋友，宋光
      輝跌倒時原告沒有看見，原告亦不知宋光輝為何跌倒於第下一樓電扶梯終點平
      臺，且自原告所述其聽到碰聲而上地下一樓看見宋光輝的頭離電扶梯較遠、腳
      朝向電扶梯、全身仰躺在電扶梯頂端的鐵蓋上之情狀，合理推論為：因宋光輝
      背對電扶梯終點平臺（亦即宋光輝當時搭乘上行電扶梯，但其身體並非面向上
      方），致未注意已到達電扶梯終點平臺，以致跌倒。
    2.戊○○即捷運萬隆站站長到場證稱：「（九十一年五月五日宋光輝跌倒時，你
      是否有在場？）我沒有在場，我當時在巡檢。（九十一年五月五日你看到的情
      形如何？）當天我在北邊往南邊月台巡檢時，我聽到原告在喊叫，我就過去查
      看，當時已經有宋光輝、原告、丙○○在場，我當時有問發生何事，原告稱是
      宋光輝跌倒，我就問宋光輝有沒有怎麼樣，他稱沒有事，只是屁股跌坐，我繼
      續問他為何會跌倒，他稱因他在電扶梯上反向站立、查電話找朋友，當時我問
      丙○○你有無看到當時狀況，郭稱宋光輝跌坐而有把他拉起來，我又問宋光輝
      有沒有事，他又稱沒關係，後來原告與宋光輝就一起往月台方向找朋友，我一
      直都有陪同在他們後面，我最後在月台問他們是否要去景美醫院就醫，宋光輝
      說不用了，我請他留下資料，宋光輝留下壹張名片給我，當時月台上有列車進
      來，我就離開繼續我的巡檢作業。」戊○○所為其到場查看時詢問宋光輝為何
      跌倒、宋光輝稱因他在電扶梯上反向站立、查電話找朋友之陳述，與前揭因宋
      光輝背對電扶梯終點平臺、致未注意已到達電扶梯終點平臺、以致跌倒之推論
      相符。
  (二)大眾捷運法第四十一條第一項規定：「大眾捷運系統營運機構，對行車及路線、
    場、站設施，應妥善管理維護，並應有緊急逃生設施，以確保旅客安全。其車輛
    機具之檢查、養護並應嚴格遵守法令之規定。」第四十四條第一項規定：「大眾
    捷運系統營運機構，應於適當處所標示安全規定，旅客乘車時應遵守站車人員之
    指導。」被告則否認有規反該等規定，並提出被證一電扶梯升降設備使用許可證
    、被證二電扶梯之警告標誌、被證三電扶梯平臺照片可稽，證人戊○○並證稱被
    證二之宣導立牌在九十一年五月五日時有設立，是從九十年間就有了（九十三年
    十月八日筆錄第十頁），而原告則表示沒有注意是否有該宣導牌（同日筆錄第九
    頁），原告雖主張電扶梯鐵蓋設計不當、明顯標誌提醒乘客注意，惟未舉證證明
    電扶梯鐵蓋如何設計不當、被告未設警告標誌、被告未妥善維護電扶梯，至四十
    四條第一項後段係規定「旅客乘車時應遵守站車人員之指導。」並非如原告所稱
    之：「站車人員應於場站內巡視指導老人通行」，此外，原告未舉證證明被告有
    何違反該等規定之情事，尚難認為被告有違反大眾捷運法第四十一條第一項、第
    四十四條第一項之規定。
  (三)大眾捷運法第四十六條第一項規定：「大眾捷運系統營運機構，因行車及其他事
    故致旅客死亡或傷害，或財物毀損喪失時，應負損害賠償責任。」該條係規定旅
    客之傷亡必須係由行車事故或與行車事故相類之其他事故所造成，本件原告主張
    宋光輝係因搭乘電扶梯跌倒死亡，與前揭規定並不相符。
  (四)本件被告並無違反大眾捷運法第四十一條第一項、第四十四條第一項之規定，已
    如前述，故難認被告有違反保護他人法律推定過失之情形。縱使被告有違反大眾
    捷運法第四十一條第一項、第四十四條第一項之規定，亦須宋光輝跌倒與被告違
    反前揭規定有因果關係時，被告始須負損害賠償責任。搭乘上行電扶梯，身體必
    須面向上方，才能看見已到達電扶梯終點平臺以踏上鐵蓋，此為一般人搭乘電扶
    梯均有之認知。本件宋光輝係因背對電扶梯終點平臺、致未注意已到達電扶梯終
    點平臺、以致跌倒，已如前述，應認宋光輝之跌倒與被告間並無因果關係。
  (五)本件被告並無違反大眾捷運法第四十一條第一項、第四十四條第一項之規定，亦
    無大眾捷運法第四十六條第一項規定之適用，已如前述。縱使被告有違反大眾捷
    運法第四十一條第一項、第四十四條第一項之規定且該違反與被告之跌倒間有因
    果關係、或本件有大眾捷運法第四十六條第一項規定適用之情形，亦須宋光輝之
    死亡與其前揭跌倒有因果關係，然查：宋光輝於九十一年五月五日至同年六月十
    六日間均未就醫（九十三年十月八日筆錄第三頁原告陳述），而於同年六月十六
    日送醫並於同年七月二日病逝，依原告起訴狀所附行政院國軍退除役官兵輔導委
    員會臺北榮民總醫院九十三年三月廿三日北總企字第0930002532號函之內容：「
    病患宋光輝於九十一年六月十六日因小腦出血併發腦室內出血致意識重度昏迷，
    由耕莘醫院轉至本院就診，當時無明顯之頭部外傷跡象，影像學診斷不傾向為外
    傷性出血，且急性小腦出血為自發性顱內出血好發位置之一，故無法證明此導致
    死因之疾病與其九十一年五月五日於捷運跌倒有直接因果關係。」又原告起訴狀
    所附財團法人天主教耕莘醫院九十三年四月八日耕醫病歷字第０四０七號函病
    歷摘錄單記載：「一宋先生於六月十六日來本院急診就診．．．電腦斷層顯示小
    腦出血。唯小腦出血為一緊急之神經外科急症，若病患因小腦出血而死亡，以職
    短暫之急診經驗來說，不太可能會拖到一個月之後再突然發作，故職推測宋先生
    之死因應不是五月五日於捷運站跌倒所致。急診　哈多吉醫師　二同意外科急診
    之診斷，屬小腦中風，非意外。　神精外科　孫明傑醫師」均認宋光輝於九十一
    年六月十六日因小腦出血送醫延至同年七月二日死亡，與同年五月五日於捷運站
    之跌倒間，並無因果關係。
四綜上所述，搭乘上行電扶梯，身體必須面向上方，才能看見已到達電扶梯終點平臺
  以踏上鐵蓋，此為一般人搭乘電扶梯均有之認知，九十一年五月五日原告與其配偶
  宋光輝原在捷運萬隆站地下二樓月台等朋友，宋光輝搭電扶梯上地下一樓去找朋友
  ，宋光輝背對電扶梯終點平臺（亦即宋光輝當時搭乘上行電扶梯，但其身體並非面
  向上方），致未注意已到達電扶梯終點平臺，以致跌倒，自同年五月五日至六月十
  六日間宋光輝均未就醫，宋光輝於同年六月十六日因小腦出血送醫，延至同年七月
  二日死亡。被告並未違反大眾捷運法第四十一條第一項、第四十四條第一項之規定
  ，無從認為被告有違反保護他人法律推定過失之情形；又本件與大眾捷運法第四十
  六條第一項規定亦不相符。換言之，宋光輝於捷運站之跌倒，與被告之設置、行車
  無關；又宋光輝之死亡，與其於捷運站之跌倒無關。從而，原告主張被告違反大眾
  捷運法第四十一條第一項、第四十四條第一項，依民法第一百八十四條第二項、第
  一項，及大眾捷運法第四十六條第一項之規定致宋光輝跌倒死亡，而依民法第一百
  九十二條第二項、第一百九十四條之規定，請求被告給付扶養費六十二萬八千二百
  五十六元、慰撫金一百零一萬五千七百四十四元，共計一百六十四萬四千元，為無
  理由，應予駁回。
五本件事證已臻明確，兩造其餘攻擊、防禦方法及其他事證，對於本件判斷不生影響
  ，爰不一一論述，併此敘明。
六結論：本件原告之訴為無理由，依民事訴訟法第七十八條，判決如主文。
中　　　華　　　民　　　國　　九十三　　年　　　十　　　月　　二十九　　日
                                        民事第五庭    法  官 周美雲
右為正本，係照原本作成。
如對本判決上訴，須於判決送達後廿日內向本院提出上訴狀
中　　　華　　　民　　　國　　九十三　　年　　　十　　　月　　二十九　　日
                                                      書記官 黃菀茹
